【裁判字號】    97,醫上更(一),1
【裁判日期】    990330
【裁判案由】    損害賠償
【裁判全文】
臺灣高等法院民事判決               97年度醫上更(一)字第1號
    上  訴  人  寅○○
    訴訟代理人  壬○○
    上  訴  人  子○○
                癸○○
                辛○○
                庚○○
    兼上列四人
    法定代理人  乙○○
    上六人共同
    訴訟代理人  林維信律師
    上  一  人
    複代理人    己○○
    被上訴人    台北市立聯合醫院
    法定代理人  丙○○
    被上訴人    戊○○
                丑○○
    共      同
    訴訟代理人  何春源律師
    被上訴人    甲○○
    訴訟代理人  黃瑞真律師
    複代理人    何盈蓁律師
                丁○○
上列當事人間請求損害賠償事件，上訴人對於中華民國93年9月
22日臺灣士林地方法院92年度醫字第7號第一審判決提起上訴，
經最高法院第一次發回更審，上訴人並為訴之追加與聲明之擴張
，本院於99年3月2日言詞辯論終結，判決如下：
    主      文
一、原判決關於駁回上訴人下列第二項之訴部分，及該部分假執
    行之聲請，暨訴訟費用之裁判均廢棄。
二、被上訴人台北市立聯合醫院、戊○○應連帶給付各上訴人如
    附表一Ａ欄所示金額，及均各自民國九十二年二月十二日起
    至清償日止，按年息百分之五計算之利息。
三、被上訴人台北市立聯合醫院、戊○○另應連帶給付各上訴人
    如附表一Ｂ欄所示金額，及均各自民國九十二年二月十二日
    起至清償日止，按年息百分之五計算之利息。
四、上訴人追加之訴、其餘之上訴與擴張之訴、併假執行之聲請
    均駁回。
五、第一、二審（含追加、擴張之訴部分）及發回前第三審訴訟
    費用，由上訴人依附表二所示比例負擔，餘由被上訴人台北
    市立聯合醫院、戊○○連帶負擔。
六、本判決第二、三項所命給付，於上訴人以附表三所示金額為
    被上訴人台北市立聯合醫院、戊○○預供擔保後得假執行。
    但被上訴人台北市立聯合醫院、戊○○如以附表四所示金額
    供擔保後，得免為假執行。
    事實及理由
一、程序方面：
  (一)被上訴人台北市立聯合醫院（下稱被上訴人醫院）之法定代
    理人原為彭瑞鵬，嗣於民國97年10月15日變更為丙○○，有
    台北市政府97年10月3日函影本在卷可稽（見本院卷一第202
    頁），其聲明承受訴訟，核無不合。
  (二)按第二審訴之變更或追加，非經他造同意不得為之，但請求
    之基礎事實同一及擴張或減縮應受判決事項之聲明者，不在
    此限，民事訴訟法第446條第1項、第255條第1項第2 款、第
    3款定有明文。經查本件上訴人原依民法第184條第1項前段
    、第2項、第188條、第192條、第194條、醫療法第1條、第
    63條第1項、第60條第1項為請求，嗣於本院審理期間預備追
    加依債務不履行之規定為請求，核其請求之基礎事實同一，
    應予准許。又上訴人原請求被上訴人等人連帶給付上訴人等
    人各新臺幣（下同）10萬元之非財產上損害，嗣於本院審理
    期間擴張請求被上訴人等人應連帶給付上訴人等人各150萬
    元、其中140萬元之非財產上損害部分，核屬擴張應受判決
    事項之聲明，程序合法，亦應予准許。
二、上訴人起訴主張：
  (一)上訴人之被繼承人楊登富（更名前為楊炎財）於90年1月26
    日15時35分許，因身體不適前往被上訴人醫院之中興院區（
    當時為台北市立中興醫院）住院診療，當日住院病歷即已加
    註腦病變，並有某種程度之頸部僵硬，任一有經驗之醫師均
    應有病患可能患有腦出血之認識。惟被上訴人戊○○為神經
    外科醫師、被上訴人甲○○為神經內科醫師，除為楊登富作
    電腦斷層檢查外，迄90年1月29日凌晨5時50分楊登富死亡止
    ，因過失未能及時開刀，延誤治療時機。且上訴人乙○○於
    90年1月28日中午簽立手術及麻醉同意書後，被上訴人戊○
    ○竟告知病患家屬未作腦血管攝影前貿然開刀，猶如開車沒
    有地圖危險性極大，而腦血管攝影需待翌日即29日春節假期
    結束始能施作等語，則家屬聞言自然順從醫師決定，並未拒
    絕手術。又被上訴人丑○○為值班醫師，於90年1月28日下
    午因過失未積極聯絡戊○○、甲○○搶救楊登富，終致楊登
    富不治死亡。
  (二)上訴人因此分別受有喪失扶養費之損害及精神上痛苦，上訴
    人乙○○並受有支出殯葬費10萬800元之損害。爰依民法第
    184條第1項前段、第2項、第188條、第192條、第194條、醫
    療法第1條、第63條第1項、第60條第1項、債務不履行之規
    定，請求被上訴人與原審共同被告施天岳即被上訴人醫院當
    時院長應連帶給付上訴人寅○○36萬8,635元、子○○87 萬
    9,134元、癸○○74萬4,036元、辛○○96萬2,620元、庚○
    ○107萬9,434元、乙○○178萬7,901元及均自92年2月12 日
    起至清償日止，按年息5％計算之利息等語。惟原審為上訴
    人敗訴之判決，上訴人不服提起上訴（但上訴人業於96 年5
    月17日撤回對施天岳之起訴）。經本院前審判決駁回上訴，
    上訴人復聲明不服，經最高法院第一次發回更審。上訴人於
    本院併為訴之追加與聲明之擴張：(一)上訴聲明：1.原判決廢
    棄。2.被上訴人應連帶給付上訴人寅○○36萬8,635元、子
    ○○87萬9,134元、癸○○74萬4, 036元、辛○○96萬2,620
    元、庚○○107萬9,434元、乙○○178萬7,901元，及均自92
    年2月12日起至清償日止，按年息5％計算之利息。(二)擴張聲
    明：被上訴人應另連帶給付上訴人各140萬元及均自92年2月
    12 日起至清償日止，按年息5％計算之利息。(三)願供擔保請
    准宣告假執行。
三、被上訴人則以：
  (一)被上訴人醫院、丑○○、戊○○部分：戊○○為神經外科醫
    師，未給予楊登富做腦血管攝影，係因該項血管攝影具侵襲
    性及危險性，故建議轉至台大醫院檢查，惟家屬不願轉院；
    又當時已完成顱部手術所需之頭部及皮顱準備，如剃髮、皮
    膚消毒等，以醫院當時人力、物力可支援該項手術，上訴人
    乙○○原已同意手術且簽妥手術同意書，然病患之兄長堅持
    不同意手術，始未進行手術，而由內科治療轉至加護病房。
    而丑○○於90年1月28日值班期間已連絡神經內科、外科醫
    師前來處理，且給予楊登富醫療處理，故被上訴人等人均無
    過失等語，資為抗辯。
  (二)被上訴人甲○○部分：90年1月27日上午9時會診前，甲○○
    並非診治楊登富之醫師，並未接觸楊登富，自無疏未照顧可
    言。況90年1月27日上午甲○○會診楊登富後，已建議急做
    電腦斷層、抗生素改為盤尼西林類、追蹤病人病況之處置；
    且當日上午10時許，上訴人持楊登富之掃描片至門診找甲○
    ○，甲○○檢視掃描片後，亦告知上訴人病患有右側大腦出
    血及腦水腫之情形，倘病情持續惡化，昏迷指數低於10分，
    應緊急做腦部手術。同日甲○○看完門診後又再次檢視楊登
    富，發現有胃出血狀況，故請值班醫師放入胃管暫時禁食，
    請護士密切注意楊登富神智情況紀錄、昏迷指數，瞳孔大小
    及對光反應，若昏迷指數低於10分請呼叫醫師，會診神經外
    科醫師，睡前有需要時二顆鎮靜劑服用。嗣90年1月28日上
    午甲○○會診後即返家輪休，無過失等語，資為抗辯。
  (三)被上訴人均答辯聲明：(一)上訴、追加及擴張之訴均駁回。(二)
    如受不利判決，願供擔保請准宣告免假執行。
四、兩造不爭執之事項：
  (一)上訴人之被繼承人楊登富於47年1月2日生，曾於73年6月21
    日患急性肝炎於被上訴人醫院住院約40日，並長期在門診或
    急診看病診治有關急性胃炎，膜椎間板突出，高血尿酸，胃
    疾，似由79年2月23日開始有心悸等非特異病症。82年1月29
    日有右前臂遠端骨折，續於83年11月發現有膽結石等病變，
    曾於89年2月22日因肚痛，診斷為急性闌尾炎，本預定要開
    刀後肚子不痛而出院。
  (二)楊登富於90年1月25日尚正常上班。
  (三)90年1月26日（農曆正月初三醫院放假）：
  1.下午3時35分，楊登富自行開車至被上訴人醫院急診室求診
    ，主訴其發燒三日及頭痛，初期急診之診斷為糖尿病及急性
    咽喉炎。並訴曾因發燒至其他醫院就診二次，做靜脈注射，
    體溫下降後即離院。經訴外人沈橋醫師看診發現楊登富體溫
    38度，血壓136/96mmhg，脈搏82次/分，呼吸20次/分，意識
    昏迷指數15分（滿分），兩側瞳孔大小為3mm ，對光都有反
    應，頸部僵硬不明確。在急診室血球檢查顯示白血球為
    10196/ul，其中嗜中性白血球為87.2%，胸部X光檢查結果無
    不正常之發現。抽血結果並無異狀，僅血糖值略有偏高（
    280mg/ld），胸部Ｘ光檢查結果正常，故沈橋囑醫護人員為
    其注射生理食鹽水，休息觀察，體溫下降後即可離院。
  2.楊登富觀察至90年1月26日下午9時許，因其血糖值偏高，仍
    有頭痛發燒之狀況，隨即辦理住院，由內科醫師即訴外人黃
    麗珊負責處理，通知腦神經內科醫師會診（但尚不知是何位
    醫師會診），神經學檢查顯示無神經功能障礙。訴外人林鴻
    儒即住院醫師已於病程紀錄單、Ｘ光攝影申請單、電腦斷層
    攝影申請單記載懷疑為腦膜炎（suspected mengingitis）
    之診斷。由於懷疑腦膜炎存在，故給予抗生素及生理食鹽水
    混合液做靜脈點滴，同時給予降壓劑（Glecerol每8小時靜
    脈點滴250cc），因頭痛而給予止痛劑（Profenid每8小時肌
    肉注射一針100 mg）。而至晚間10時45分因病患情況不穩定
    ，醫院通知家屬前來簽病危通知單。
  (四)90年1月27日（農曆正月初四醫院放假）：
  1.上午 9 時左右神經內科醫師即被上訴人甲○○至病房，當
    時楊登富昏迷指數為14分，發現「病人為急性頭疼、嘔吐、
    發燒數日，目前神智略有昏亂，眼睛活動受限，且偏向右側
    ，有眼震現象，左側肢體有肌力減低現象」，故診斷為「右
    側大腦半球病灶」，並醫囑：「1.急做電腦斷層，2.抗生素
    改為盤尼西林類，3.追蹤病人病灶。」電腦斷層檢查發現右
    側大腦顳頂葉處，有腦內血腫併發血腫周圍腦水腫及腦室內
    血腫。
  2.上午10時左右病患家屬持斷層掃描片找甲○○，甲○○證實
    楊登富確實右側大腦有病灶，告知家屬楊登富右側大腦出血
    及腦水腫，當日上午甲○○看完門診後又再次至病房檢視病
    況，發現楊登富有胃出血現象，故採取以下措施：「1.請值
    班醫師放胃管暫時禁食；2.請護士密切觀察病人神智情況紀
    錄、昏迷指數、瞳孔大小及對光之反應，若昏迷指數低於十
    分請呼叫大夫；3.會診神經外科醫師；4.睡前有需要時二顆
    鎮靜劑服用。」
  3.嗣經神經外科醫師即被上訴人戊○○於90年1月27日下午會
    診結果，楊登富當時體溫37.9度，血壓146/57mmhg，脈搏
    110次/分，呼吸48次/分，認楊登富急性發作神智障礙，昏
    迷指數13分，兩側瞳孔大小均為4.5mm，對光都有反應，電
    腦斷層掃描顯示右側大腦半球出血，戊○○懷疑為腦動靜脈
    畸形破裂導致腦內出血，並延伸至腦室內。因腦動靜脈畸形
    之診斷，需腦血管攝影，故戊○○建議轉至台大醫院施行前
    述檢查，但家屬拒絕。醫囑：「1.目前昏迷指數為13分，請
    給予止疼劑（可待因）及鎮靜劑以避免病人躁動；2.等待血
    管攝影檢查及進一步手術治療，倘若昏迷指數急性下降，即
    便沒有血管攝影請呼叫我做手術治療。」
  (五)90年1月28日（農曆正月初五醫院放假）：
  1.上午8時左右，甲○○接獲病房護理人員之呼叫表示，家屬
    多位來院，要求解釋病情，8時30分左右甲○○抵達病房，
    先檢視病況，發現楊登富躁動，血壓110/70mmhg，脈搏110
    次/分，昏迷指數稍有下降（12分至13分），甲○○除為家
    屬說明病情外，醫囑調整抗胃出血藥物，並抽血檢查。嗣甲
    ○○於獲得戊○○首肯全天候待命後，於上午離院返家。
  2.下午2時楊登富意識出現輕微惡化，昏迷指數由13分降至11
    分。3時30分昏迷指數仍為11分，兩側瞳孔大小為3.5mm，對
    光反應顯示右側反應微弱，左側正常。楊登富出現煩躁不安
    ，自言自語現象。由於呼吸快且深每分49次，因此施行氧管
    內置管術，且用呼吸器幫助呼吸。
  3.下午5時病況明顯惡化，昏迷指數由11分降至3-4分，院方人
    員通知神經內科主任與R1值班住院醫師即被上訴人丑○○診
    視後，緊急做第二次腦部電腦斷層追蹤掃描發現，腦血腫大
    小無明顯變化，但血腫周圍的腦水腫變得嚴重，有大量腦實
    質，包括右顳、頂葉、蜘蛛網膜下腔及腦室出血。醫師準備
    開顱手術摘除血腫，家屬亦簽署手術同意書。5時40分緊急
    連絡戊○○，並準備手術。
  4.下午7時40分，戊○○向家屬解釋病情，家屬決定不開刀，
    由內科治療，當時體溫攝氏38.8度。轉入加護病房加強照護
    ，繼續降顱內壓藥物治療。
  5.下午8時楊登富昏迷指數為3-4分，兩側瞳孔大小均為4mm，
    對光反應都變得很微弱，血壓為140/80mmhg，脈搏130次/分
    。下午11時兩側瞳孔放大到6mm，對光無反應。
  (六)90年1 月29日（農曆正月初六醫院恢復上班）：
    上午5時5分楊登富血壓下降，脈搏變慢，經過心肺復甦術無
    效，於5時50分因中樞神經功能衰竭不治。
五、兩造爭執要點為：(一)依照上訴人之被繼承人楊登富當時臨床
    表現如發燒、電腦斷層、抽血報告等紀錄，被上訴人有無鑑
    別診斷為腦炎併發腦膿瘍或腦動靜脈畸形破裂導致腦內出血
    之可能性？(二)若有，則被上訴人若立即緊急手術摘除腦血腫
    ，楊登富是否不致於死？(三)被上訴人有無充分說明開刀之必
    要性？不開刀之其他治療方式？以及其他治療之可能後果？
    (四)上訴人得否請求被上訴人連帶賠償？茲就兩造爭點及本院
      得心證理由分述如下：
  (一)被上訴人醫院、甲○○即神經內科醫師部分：
  1.就腦炎鑑別診斷可能性部分：
  (1)經查上訴人之被繼承人楊登富經法務部法醫研究所解剖結果
    ，認為楊登富生前患有腦炎併發心肌炎及顱內出血後，致中
    樞神經衰竭而死亡，死因應為腦炎，亦可為腦炎幾達腦膿瘍
    所致菌血症初期之病理變化，心肌炎及肺泡炎均為加重死亡
    原因；故檢驗判明死亡機轉為中樞神經衰竭，死亡原因為腦
    炎、心肌炎及顱內出血，有該所法醫所醫鑑字第0524號鑑
    定書可稽（見本院卷一第111頁），並為兩造所不爭執。
  (2)按腦出血、腦炎均係造成腦水腫現象的原因之一，通常腦出
    血、腦炎、腦水腫的臨床症狀為頭痛、噁心、嘔吐、血壓偏
    高、意識障礙，有被上訴人甲○○所提出之台灣腦中風學會
    編纂，「自發性腦出血的內、外科療法－一般處理原則」；
    秀傳醫療體系網頁資料：「腦水腫」；高雄醫學大學附設中
    和紀念醫院網頁資料：「要命的頭痛－歸因於感染因素」影
    本在卷可稽（見本院卷二第7至13頁）。至於腦血管畸型或
    腦動脈瘤倘未壓迫神經或出血、發炎，臨床上不一定有症狀
    ，而有因腦血管畸型或腦動脈瘤而出血或發炎時，其外觀症
    狀與單純因外傷、中風、腦部出血、腦炎共同臨床症狀均為
    發燒、頭痛、噁心、頭昏、意識障礙等，客觀上症狀並無不
    同，只是腦血管畸型之病患，手術時困難度及手術失敗率增
    加須更為小心而已，為被上訴人甲○○所自陳，並為上訴人
    所不爭執。
  (3)而楊登富生前於90年1月26日下午3時35分至被上訴人醫院急
    診時，主訴其發燒三日及頭痛，經檢查結果體溫為38度，神
    經學檢查顯示雖無神經功能障礙，但依當日病程紀錄單、Ｘ
    光攝影申請單、電腦斷層攝影申請單所示，均有記載：「懷
    疑為腦膜炎」（suspected mengingitis），有該等紀錄單
    、申請單影本可證（證物外放）。且楊登富住院後復出現神
    智昏亂、昏迷指數逐漸下降之情形，第一次電腦斷層掃描檢
    查結果為：右側大腦顳頂葉處有腦內血腫併發血腫周圍腦水
    腫及腦室內血腫等情形，第二次電腦斷層掃描檢查結果發現
    腦血腫大小無明顯變化，但血腫周圍的腦水腫變得嚴重，有
    大量腦實質，包括右顳、頂葉、蜘蛛網膜下腔及腦室出血。
    已如前述。從而依照楊登富當時臨床表現如發燒、電腦斷層
    、抽血報告等紀錄，確實有鑑別診斷為腦炎併發腦膿瘍之可
    能性。
  2.就死亡結果迴避可能性部分：
  (1)按腦出血、腦炎的治療均分為內科治療（輸液藥物治療）與
    外科治療（手術治療），內科治療的部分主要先以腦部斷層
    掃描確定出血並以藥物控制顱內壓，避免腦血管因出血、水
    腫造成組織化栓塞、壞死、膿瘍。外科治療之目的亦同樣為
    切除發炎部分、血塊，避免持續出血，其同樣為降顱內壓的
    治療方法，因手術具較大的危險性。通常內科先以保守性藥
    物治療，倘藥物無法控制顱內壓的狀況，惟有以外科手術摘
    取腦水腫以達降顱內壓的目的及效果，為被上訴人甲○○所
    自陳，並為上訴人所不爭執。
  (2)次按楊登富當時病況，主要是顱內壓昇高症，如施與該手術
    摘除腦血腫，可得降顱內壓之效果。其危險性可能發生手術
    出血，手術後腦血腫及顱內感染等併發症。至於致死率一般
    是小於10%，亦即手術摘除腦血腫本身的危險性低於10%，有
    行政院衛生署醫事審議委員會（下稱醫審會）鑑定書在卷可
    證（見原審卷第147至148頁、本院前審卷二第6頁）。
  3.就充分告知開刀之必要性部分：
  (1)綜上所述，本件被上訴人甲○○在客觀上應得預見楊登富罹
    患腦炎，並得預見應施行開刀手術以摘除腦血腫，以避免發
    生死亡結果；且在客觀上亦具有迴避楊登富死亡結果發生之
    可能性，亦即立刻對楊登富施行開刀手術。惟因在主觀上甲
    ○○並不具備外科手術治療之專業，因此甲○○對於楊登富
    所負有之注意義務，僅在於告知家屬施行開刀手術之必要性
    ，並通知神經外科醫師實施手術。
  (2)而本件兩造均不爭執應對於楊登富施以摘除腦血腫手術，有
    如前述。惟甲○○辯稱其自始至終均診斷楊登富係罹患腦炎
    ，復於90年1月27日上午9時許，告知病患家屬病情及內科治
    療方向，且特別強調若顱內壓過高病況惡化時就要考慮手術
    治療，並請腦神經外科醫師會診，其目的即在於請外科醫師
    評估是否進行開顱手術等語。經查上訴人亦不爭執甲○○確
    實已通知神經外科醫師即被上訴人戊○○會診，且上訴人乙
    ○○即楊登富之妻業於台灣士林地方法院檢察署（下稱士林
    地檢署）偵查中陳稱：「……27日早上9點由安醫師看診，
    安排做電腦斷層，10點多時安醫師打電話至8C病房跟我說電
    腦斷層結果，腦出血，說要開刀取出，不然會有生命危險，
    我當時很驚訝，我跟安醫師說要等我台南婆婆、大哥、大姊
    來醫院才能決定……安醫師有建議轉院，我有問轉院，其他
    醫院會作何檢查，安醫師說也是要做腦中血塊排出之處置，
    所以我決定不轉院……」等語，有訊問筆錄影本在卷可證（
    見士林地檢署90年度偵字第3435號偵查卷第23頁、本院卷一
    第93至94頁），則據此足證甲○○已於90年1月27日早上9時
    許，向乙○○充分說明開刀之必要性及不開刀之危險。又因
    當時楊登富神智已陷於混亂，故甲○○選擇對其妻乙○○說
    明開刀之必要性，應認為已充分盡其告知義務。但因乙○○
    決定不進行手術且不轉院，且外科手術治療部分並非甲○○
    之專業，復已照會神經外科醫師接手治療，因此甲○○就90
    年1月27日未立即對楊登富施以緊急手術摘除腦血腫，並無
    過失。是上訴人此部分主張，並不可採。
  4.從而上訴人本於侵權行為與債務不履行之法律關係，請求被
    上訴人醫院、甲○○連帶賠償損害，應屬無據。上訴人此部
    分上訴、追加及擴張之訴均無理由，均應駁回。
  (二)被上訴人醫院、戊○○即神經外科醫師部分：
  1.就腦血管畸形鑑別診斷可能性部分：
    按腦血管畸形及腦動脈瘤，在臨床之表徵最多為出血，其中
    「腦血管畸形」，多數以腦實質出血或併有蜘蛛膜下腔出血
    ，好發於年輕人（非腦中風好發年齡）或年紀較大者（腦中
    風之好發年齡），在腦中風非好發部位（即基底核，小腦腦
    幹以外）出血，或臨床上懷疑（如沒有高血壓但自發性腦出
    血）即有可能是腦血管畸形出血。至於「腦動脈瘤出血」，
    則大多發生於年紀較大病患，多數臨床表現為基底腦池蜘蛛
    膜下腔出血或大血管旁（如前交通動脈，中大腦動脈分枝部
    位）之腦實質出血，無明顯外傷原因造成，皆應懷疑。而依
    楊登富於90年1月26日下午3時35分就診後，至90年1月29日
    凌晨5時50分死亡時之臨床表徵與檢查結果所示，因經腦部
    電腦斷層檢視，在右側顳枕葉之間有腦實質出血，併有出血
    破裂至腦室之情形，非屬出血性腦中風之好發部位，所以有
    可能為腦血管畸形或腦動脈瘤破裂，亦有行政院衛生署醫事
    審議委員會鑑定書在卷可證（見本院卷二第32頁反面、第33
    頁）。從而依照楊登富當時臨床表現及檢查如電腦斷層掃描
    結果等紀錄所示，確實有鑑別診斷為腦血管畸形或腦動脈瘤
    破裂之可能性。
  2.就死亡結果迴避可能性部分：
    經查就腦血管畸形之治療，依行政院衛生署醫事審議委員會
    鑑定書所示如下，有該鑑定書可按（見本院卷二第32至33
    頁）：
  (1)治療方法為手術切除腦血管畸形，或夾除動脈瘤，以避免再
    度出血（若有這兩種病灶存在，再出血機會高），若血塊有
    腫塊效應可能造成生命危險，則應在移除血管病變時同時移
    除血腫。藥物治療，主要在控制腦壓預防，因腦內壓升高造
    成神經傷害惡化或死亡。藥物治療無法控制腦血管畸形或腦
    動脈瘤再出血，也無法讓這二種血管疾病消除。手術適應症
    是有這二種血管疾病，皆應手術治療，但需先行腦血管攝影
    ，確認病灶部位及血管之供應動脈、引流靜脈及腦動脈瘤部
    住，作詳細評估再進行手術，否則可能因狀況不明提前引起
    這兩種血管疾病大出血，或無法控制出血而死亡。但若出血
    之血塊腫塊效應厲害不立即手術，病人會因腦疝很快惡化造
    成永久性腦神經損傷或死亡，此時即無法先行腦血管攝影評
    估，只能在沒有血管攝影情形下，先行移除腦實質血塊減低
    腦壓，維持神經系統功能不惡化。待病情穩定，再行腦血管
    攝影，以後再行移除血管病灶手術治療（因不明血管疾病灶
    情形，可能讓手術發生無法控制之危險發生）。
  (2)針對腦血管畸形或腦動脈瘤破裂出血之病人，應先行腦血管
    攝影，確定病灶存在與否後，即施行手術摘除血腫，才不致
    於術中無法止血。手術目的在移除血管病灶，防止再度出血
    ，並移除血腫，防止神經系統損傷惡化。病患昏迷指數好（
    或快速惡化機會小）時，只要懷疑腦出血是因血管病灶所產
    生，即應先施行血管攝影，但若昏迷指數差（或快速惡化機
    會大）時，為了救命或防止嚴重腦神經系統損傷，則無法等
    待腦血管攝影，應先行摘除血腫（但手術無法止血之可能性
    高），再行腦血管攝影檢查，確定病灶後，再行血管病灶摘
    除手術。故若病人狀況危急，則無法先進行血管攝影（因為
    可能等待檢查作完，病人已惡化至腦死或嚴重不可回復之神
    經損傷發生）。
  (3)腦血管畸形或腦動脈破裂出血之病人，在緊急及非緊急情況
    下，實施腦血管摘除手術，都能提高存活率（以非緊急情況
    下實施手術之存活率較高，但緊急情況下實施手術，通常是
    因病人若不接受緊急手術，有死亡成造成嚴重腦神經系統不
    可回復傷害之可能。）
  (4)經查被上訴人戊○○懷疑為腦血管畸形破裂導致腦內出血，
    並延伸至腦室內，有病歷影本可證，並為兩造所不爭執。但
    依上開法務部法醫研究所鑑定書意見所示，楊登富之死亡原
    因為腦炎、心肌炎及顱內出血，是據此足證戊○○顯然並未
    正確診斷。惟縱使在戊○○誤診為腦動靜脈畸形之情形，因
    當時楊登富之意識不清，昏迷指數很差，有如前述，則依上
    說明，戊○○亦無須等待實施血管攝影，即必須先行移除腦
    實質血塊減低腦壓，以便解除腦血腫造成意識不佳之情況，
    防止神經系統功能惡化及損傷，並維持楊登富之生命。因此
    除非楊登富僅因接受藥物治療即改善其意識情況，或經電腦
    斷層掃描檢查確認其腦血腫變小，否則戊○○仍應得預見應
    施行開刀手術以摘除腦血腫，以避免發生死亡結果；且在客
    觀上戊○○亦具有迴避楊登富死亡結果發生之可能性，亦即
    立刻施行開刀手術。此外戊○○與被上訴人醫院亦未否認應
    於1月28日下午5時餘立刻開刀，復未另行舉證有何醫學研究
    結果證明不開刀反較安全，而實施開刀將會造成更嚴重後果
    ，是據此足證戊○○在主觀上已認識並正確地預估其醫療行
    為對於楊登富的危險方式與危險程度，因此即應提高注意及
    加強安全措施，以排除該等危險之發生，亦即有義務儘早實
    施開刀手術，以儘早開始治療，拯救楊登富之生命。
  3.就因果關係部分：
  (1)按損害賠償之債，以有損害之發生及有責任之原因事實，並
    二者之間，有相當因果關係為成立要件。所謂相當因果關係
    ，指依客觀觀察，如無此行為，雖必不生此種損害，有此行
    為，通常即足生此種損害者，為有相當因果關係；如無此行
    為，仍生此種損害，或有此行為，通常亦不生此種損害，即
    無相當因果關係。至於「相當性」之判斷標準，本院認為應
    採取客觀說，亦即以被上訴人為醫療行為時所存在之一切事
    實，以及為醫療行為後一般人預見可能之事實為基礎。
  (2)經查楊登富於急診時即經懷疑為腦膜炎，住院後復出現神智
    昏亂、昏迷指數逐漸下降、右側大腦顳頂葉處有腦內血腫併
    發血腫周圍腦水腫及腦室內血腫等情形，已如前述。而被上
    訴人甲○○復陳稱其自始至終均診斷楊登富為腦出血、腦炎
    ，並且應該開刀，故通知神經外科醫師會診等語。又依上述
    醫審會鑑定書意見所示，按楊登富當時病況，主要係因腦血
    腫造成顱內壓昇高症，則不問其腦血腫之成因為腦炎或腦血
    管畸形，如戊○○施與開刀手術摘除腦血腫，必可得降顱內
    壓之效果。從而據此足證依照當時醫療科技水準判斷，戊○
    ○若對於楊登富實施摘除腦血腫手術，則楊登富應不致於死
    亡。此外被上訴人並未另行舉證證明楊登富係因與該摘除腦
    血腫手術無關之其他致死條件而往生，因此應認為楊登富之
    死亡，與戊○○未施行摘除腦血腫手術間，有相當因果關係
    。
  (3)至於被上訴人醫院與戊○○雖辯稱：一般病患接受摘除腦血
    腫手術後，並不必然存活，因此戊○○未立即施行手術，與
    楊登富死亡結果間並無相當因果關係云云。惟就本件而言，
    楊登富確實因未接受開刀手術而死亡，因此戊○○未施行手
    術，確實與楊登富死亡結果間有相當因果關係。是據此足證
    戊○○此部分所辯，並不足採。
  4.就充分告知開刀之必要性部分：
  (1)綜上所述，本件被上訴人戊○○雖未正確診斷為腦炎而誤診
    罹患腦動靜脈畸形，但就腦出血急迫性在客觀上仍得預見應
    施行開刀手術以摘除腦血腫，以避免發生死亡結果；且在客
    觀上亦具有迴避楊登富死亡結果發生之可能性，亦即應立刻
    對楊登施行開刀手術。且本件兩造均不爭執應對於楊登富施
    以摘除腦血腫手術，有如前述。惟戊○○辯稱：當時開刀房
    與麻醉科均已準備妥當，醫師與護士均已到場，楊登富之頭
    髮亦已理光，而戊○○正向家屬解釋手術原因、手術成功率
    、併發症及危險時，家屬決定在做血管攝影前暫時不接受手
    術治療云云。而上訴人則主張上訴人乙○○於簽立手術及麻
    醉同意書後，戊○○竟告知家屬未作腦血管攝影前貿然開刀
    ，猶如開車沒有地圖危險性極大，而腦血管攝影需待翌日即
    29日春節假期結束始能施作，家屬聞言自係順應院方之議而
    要求加強內科處理，並未拒絕手術等語。
  (2)按被上訴人戊○○如選擇施行開刀手術，必須取得楊登富或
    其妻即上訴人乙○○之允諾。經查乙○○已於90年1月28 日
    下午5時餘簽署手術同意書，且楊登富及被上訴人醫院與戊
    ○○均已作好開刀之準備，但因戊○○復對乙○○說明病情
    ，以致於乙○○最終決定不開刀，為兩造所不爭執，則據此
    足證戊○○最後一次之說明，顯然影響乙○○之判斷。從而
    乙○○拒絕開刀之決定是否毫無瑕疵，應取決於戊○○之告
    知內容究竟為何，亦即是否已充分說明開刀之必要性、不開
    刀之其他治療方式、以及其他治療的可能後果。因此戊○○
    自應舉證證明當時業已為充分正確告知說明。
  (3)經查戊○○於90年10月4日在士林地檢署偵查中陳稱：1月28
    日下午告訴家屬手術的危險性及結果，因楊登富當時昏迷指
    數為4分，已相當危險，復有胃出血、發燒等情況，但當時
    沒有做血管攝影，死亡率很高。伊當時是建議做血管攝影，
    但伊為會診醫師，如果要做應由神經內科醫師即被上訴人甲
    ○○決定；伊當時是說如果要做動靜脈畸形切除，沒有攝影
    ，有如開車沒地圖有危險性。伊告訴家屬，病患沒做血管攝
    影且病患情況惡化下，是否還願意做手術，家屬最後決定不
    做手術。伊有提醒家屬，不做手術也會致死亡等語，有偵訊
    筆錄在卷可稽（見士林地檢署90年度偵字第3435號偵查卷第
    117至119頁）。
  (4)則綜合觀察戊○○之全部陳述，足證其告知上訴人乙○○之
    內容重點在於：戊○○準備施行之手術為切除腦動靜脈畸形
    ，而該項手術施行之前必須先施作血管攝影。但戊○○並未
    告知乙○○之重要資訊為：依楊登富當時之病況，係因腦血
    腫造成顱內壓過高，以致於具有立即死亡之危險；而為求解
    除該項危險，必須開刀摘除腦血腫，並非切除腦動靜脈畸形
    。因此戊○○應告知乙○○，當時應實施之手術內容為摘除
    腦血腫，並非切除腦動靜脈畸形，從而自無施作血管攝影之
    必要；且摘除腦血腫手術之危險性，遠小於切除動靜脈畸形
    手術之危險性。但戊○○並未正確說明計劃實施之真正手術
    內容，顯然造成乙○○對於手術內容之認知發生重大錯誤。
    又戊○○復僅簡單告知「不做手術也會致死」，衡情顯然亦
    未充分告知不開刀之其他治療方式及危險性，亦即並未充分
    告知因施作血管攝影而進行開刀之死亡率、與當時不開刀摘
    除腦血腫死亡率之差異。
  (5)又戊○○既已接獲被上訴人甲○○通知會診，且明知楊登富
    當時之病況相當危險，並認為應該開刀摘除腦血腫，則乙○
    ○若已充分了解戊○○所告知內容後，仍決定拒絕開刀，戊
    ○○即應就此詳細載明病歷，否則無異於置楊登富於死地，
    而有違醫師應儘早治療疾病，以維持病人生命之義務。惟本
    件90年1月28日病程紀錄單僅載明：「O：Dr.戊○○神外科
    醫師向family explain，家屬決定先暫時不開刀，由內科治
    療……」，有病程紀錄單影本可證（見本院卷一第76頁），
    並未明確記載醫師最後如何充分說明，亦未詳細記載乙○○
    已充分了解全部資訊後，始改變立即開刀之決定，則據此無
    從認為乙○○已充分了解戊○○所說明之內容，故應認為乙
    ○○對於該項不開刀之決定，係在不了解摘除腦血腫手術之
    重要性時所作成，其認知顯有重大錯誤。此外戊○○亦未舉
    證證明已充分告知開刀之必要性、及不開刀之危險性，從而
    應認為乙○○就不開刀之決定有瑕疵，因此戊○○未立即對
    楊登富施行開刀手術，即有過失，不因乙○○於形式上同意
    不開刀而免責，自應負過失侵權行為損害賠償責任。
  5.又戊○○雖已經士林地檢署檢察官處分不起訴確定，並經原
    法院刑事庭駁回交付審判之聲請，有該署90年度偵字第3435
    號、92年偵字第8200號不起訴處分書、原法院92 年度聲判
    字第85號刑事裁定影本可證（見原審卷第88至91、93至95頁
    ）。惟刑事訴訟程序中，檢察官對於被告有罪之舉證責任，
    應達到無合理可疑之程度，亦即檢察官所提出被告犯罪之證
    據，須達於依據良知之確信，足以排除一切合理懷疑之程度
    。但民事訴訟程序並不相同，負有舉證責任之一造，就有利
    於己之事實主張所須負擔之舉證責任，以達於足可轉換舉證
    責任之優勢證據程度為已足，而於他造否認其事實主張者，
    始改由他造負證明優勢證據瑕疵之責任。而所謂優勢證據，
    係指證據之證明力，足以使法院對於爭執之事實認定其存在
    ，更勝於不存在，亦即可基於事實之蓋然性，認為符合真實
    之經驗，而肯定待證事實之存在，而達到蓋然之心證；此時
    法院即應信該當事人所主張之事實為真，反之則應認該當事
    人主張之事實為偽。而此種差異之原因，在於刑事有罪判決
    ，對於被告之生命、身體、自由等關係重大，一經誤判，則
    將殃及無辜，因此刑事訴訟之證明程度較諸民事訴訟為重，
    從而被告雖不構成刑事犯罪，然而卻可能應負擔民事損害賠
    償責任。故上開不起訴處分書與刑事裁定，並不足以為有利
    於戊○○之認定。
  (三)被上訴人醫院、丑○○即值班住院醫師部分：
  1.經查丑○○僅為值班住院醫師，僅負責住院病患之診療與處
    理，則衡諸一般醫療實務，顯無鑑別診斷楊登富罹患腦炎之
    可能性，亦無施以開刀手術摘除腦血腫以迴避死亡結果之可
    能性。且丑○○於士林地檢署偵訊時陳稱：伊於90年1月28
    日上午8時至29日上午8時止，值班照顧一個普通病房（即楊
    登富所住8C病房）及加護病房中屬內科部分，1月28日下午5
    時許，楊登富昏迷指數從11、12分掉到4分，其依主治醫師
    醫囑，通知神經外科醫師即被上訴人戊○○、神經內科醫師
    即訴外人周倩愉，當時其認有作電腦斷層掃描之必要，與戊
    ○○電話連絡後，急作電腦斷層，排除再次出血，斷層片洗
    出來後，周醫師依片子判斷有顱內出血建議病人要開刀，約
    6點多戊○○趕到，在此之前，病人呼吸不順，其有插管使
    病人呼吸順暢，亦有聯絡麻醉醫師到場，再將加護病房一位
    較輕病人轉出，改由楊登富轉入，因斷層片顯示組織腫脹，
    一般情形會伴隨顱內壓升高，周醫師有開降腦壓藥等語，有
    訊問筆錄影本可證（見本院卷二第26至28頁），核與被上訴
    人醫院90年1月份之值班表、楊登富之病程紀錄單所載治療
    過程相符（見士林地檢署90年度偵字第3435號偵查卷第60、
    87頁）。是據此足證丑○○已盡其擔任值班醫師之義務。
    且依上開行政院衛生署醫事審議委員會鑑定書意見所示，丑
    ○○於90年1月28日上午8時至同年月29日上午8時止擔任值
    日醫師時，就照料楊登富當時病況而言，無未給予必要之醫
    療上處理之疏失，亦有該鑑定書在卷可證（見原審卷第147
    頁）。從而上訴人主張丑○○有過失云云，並不足採。
  2.因此丑○○就90年1月27日未立即對楊登富施以緊急手術摘
    除腦血腫，並無過失。從而上訴人本於侵權行為與債務不履
    行之法律關係，請求被上訴人醫院、丑○○連帶賠償損害，
    應屬無據。上訴人此部分上訴、追加及擴張之訴均無理由，
    均應駁回。
  (四)上訴人得否請求被上訴人醫院、戊○○連帶賠償？
  1.按因故意或過失，不法侵害他人之權利者，負損害賠償責任
    ；受僱人因執行職務，不法侵害他人之權利者，由僱用人與
    行為人連帶負損害賠償責任，民法第184條第1項前段、第
    188 條第 1 項前段分別定有明文。從而被上訴人戊○○因
    過失致楊登富於死，有如前述，而被上訴人為戊○○之僱用
    人，即應與戊○○連帶負損害賠償責任。是上訴人此部分主
    張，即屬有據。
  2.次按不法侵害他人致死者，對於支出殯葬費之人，亦應負損
    害賠償責任，民法第192條第1項定有明文。經查上訴人乙○
    ○主張其為楊登富支出殯葬費用，但因未保留收據，而依台
    北市殯葬處所核定之葬禮費用請求10萬800元，有網頁資料
    影本可證（見原審調解卷第21至22頁），並為被上訴人醫院
    與戊○○所不爭執，是其此部分主張，應屬有據。
  3.又被害人對於第三人負有法定扶養義務者，加害人對於該第
    三人亦應負損害賠償責任；扶養義務有數人時，直系血親卑
    親屬為第一順序扶養義務人；負扶養義務者有數人，而其親
    等同一時，應各依其經濟能力分擔義務；受扶養權利者有數
    人，而其親等同一時，應按其需要之狀況，酌為扶養；夫妻
    互負扶養之義務，其負扶養義務之順序與直系血親親屬同；
    受扶養權利者，以不能維持生活而無謀生能力者為限；扶養
    之程度，應按受扶養權利者之需要，與負扶養義務者之經濟
    能力及身分定之，民法第192條第2項、第1115條第1項第1款
    、第3項、第1116條第3項第1116條之1、第1117條第1項、第
    1119條分別定有明文。經查：
  (1)上訴人寅○○部分：按楊登富生於47年1月2日，於90年1月
    29日死亡，得年43歲。而寅○○生於16年7月1日出生，於楊
    登富死亡時年73.6歲，而依內政部統計處公布之「90年國人
    零歲平均餘命估測結果摘要」所示，女性平均壽命為78.49
    歲，有該項摘要影本在卷可證（見原審調解卷第23頁），故
    寅○○尚有生命餘命4.89年。又寅○○主張以4年計，並以
    90年財政部所頒布扶養親屬寬減額7萬2,000元作為計算扶養
    費用之計算標準，是依霍夫曼計算法扣除法定中間利息後，
    寅○○得請求之扶養費為26萬8,635元（計算式72,000×
    3.00000000（此為應受扶養4年之霍夫曼係數）＝268,635，
    小數點以下四捨五入）。
 (2)上訴人子○○部分：子○○生於84年7月9日，則計算至子○
   ○20歲止，尚須受楊登富扶養14.4年。而子○○主張以14年
   計，並以90年財政部頒布扶養親屬寬減額7 萬2,000元作為計
   算扶養費用之計算標準，是依霍夫曼計算法扣除法定中間利
   息後，子○○得請求之扶養費為77萬9,124元（計算式：
   72,000×10.00000000（此為應受扶養14 年之霍夫曼係數）
   ＝779, 124，小數點以下四捨五入）。
  (3)上訴人癸○○部分：癸○○生於81年11月26日，計算至20歲
    止，尚須受楊登富扶養11.8年。而癸○○主張以11年計，並
    以90年財政部所頒布扶養親屬寬減額7萬2,000元作為計算扶
    養費用之計算標準，是依霍夫曼計算法扣除法定中間利息後
    ，癸○○得請求之扶養費為64萬4,036元（計算式：72,000
    ×8.00000000（此為應受扶養11年之霍夫曼係數）＝
    644,036，小數點以下四捨五入）。
  (4)上訴人辛○○部分：辛○○生於86年11月30日，計算至20歲
    止，尚須受楊登富扶養16.8年。則辛○○主張以16年計，並
    以90年財政部所頒布扶養親屬寬減額7萬2,000元作為計算扶
    養費用之計算標準，是依霍夫曼計算法扣除法定中間利息後
    ，辛○○得請求之扶養費為86萬2,620元（計算式：72,000
    ×11.00000000（此為應受扶養16年之霍夫曼係數）＝
    862,620，小數點以下四捨五入）。
  (5)上訴人庚○○部分：庚○○生於89年10月14日，則計算至20
    歲止，尚須受楊登富扶養19.7年。而庚○○主張以19年計，
    並以90年財政部所頒布扶養親屬寬減額7 萬2,000元作為計
    算扶養費用之計算標準，是依霍夫曼計算法扣除法定中間利
    息後，庚○○得請求之扶養費為97萬9,434元（計算式：
    72,000×13.00000000（此為應受扶養19年之霍夫曼係數）
    ＝979,434，小數點以下四捨五入）。
  (6)上訴人乙○○部分：
  乙○○為楊登富之妻，生於55年3月12日生，而楊登富生於
    47年1月2日出生，於90年1月29日死亡，得年43歲，則依上
    開內政部統計處公布之「90年國人零歲平均餘命估測結果摘
    要」所示，男性之平均壽命為72.75歲，有該項摘要影本在
    卷可證（見原審調解卷第23頁），則楊登富本應於其餘命
    29.75 年內對乙○○負扶養義務。惟自乙○○之子癸○○於
    101年11月26日成年後，即應由癸○○、楊登富平均扶養乙
    ○○。再俟乙○○之子子○○於104年7月9日成年後，即應
    由子○○、癸○○、楊登富平均扶養乙○○。另俟乙○○之
    女辛○○於106年11月30日成年後，即應由辛○○、子○○
    、癸○○、楊登富平均扶養乙○○。又俟乙○○之女庚○○
    於109年10月14日成年後，即應由庚○○、辛○○、子○○
    、癸○○、楊登富平均扶養乙○○。
  就90年1月29日起至101年11月25日止共11.82 年部分，乙○
    ○得受楊登富扶養費用為68萬2,127元（計算式為：72,000
    ×8.00000000（此為應受扶養11年之霍夫曼係數）＋
    72,000×0. 82×（9.00000000-0.00000000）＝682,127，
    小數點以下四捨五入）。
  就101年11月26日起至104年7月8日止共2.61 年部分，乙○
    ○得受楊登富扶養費用為9萬249元（計算式：[72,000×
    1.00000000（此為應受扶養2年之霍夫曼係數）＋72,000×
    0.61×（2.00000000-0.00000000）]÷2（受扶養人數）＝
    90,249，小數點以下四捨五入）。
  就104年7月9日起至106年11月29日止2.38年部分，乙○○得
    受楊登富扶養費用為5萬5,148元（計算式：[72,000×
    1.00000000（此為應受扶養2年之霍夫曼係數）＋72,000×
    0.38×（2.00000000-0.00000000）]÷3（受扶養人數）＝
    55,148，小數點以下四捨五入）。
  就106年11月30日起至109年10月13日止2.86 年部分，乙○
    ○得受楊登富扶養費用為4萬9,216元（計算式：[72,000×
    1. 00000000（此為應受扶養2年之霍夫曼係數）＋72000×
    0.86×（2.00000000-0.00000000）]÷以4（受扶養人數）
    ＝49,216（小數點以下四捨五入）。
  就109年10月14日日起10.08年部分，乙○○得受楊登富扶養
    費用為11萬9,975元（計算式：[72,000×8.00000000（此為
    應受扶養 10 年之霍夫曼係數）＋72,000× 0.08 ×（ 8.
    00000000-8.00000000）]÷5（受扶養人數）＝119, 975，
    小數點以下四捨五入）。
  從而乙○○得受楊登富扶養費用為99萬6,715元（68 萬
    2,127元＋9萬249元＋5萬5,148元＋4萬9,216元＋11萬9,975
    元＝99萬6,715元）。
  4.按被害人之父、母、子、女及配偶，雖非財產上之損害，亦
    得請求賠償相當之金額，民法第194條定有明文。經查上訴
    人寅○○、子○○、癸○○、辛○○、庚○○、乙○○分別
    為楊登富之母、子、女與配偶，因楊登富死亡而遭受老年喪
    子、少年失怙、中年喪偶之痛苦，故上訴人等請求被上訴人
    等連帶賠償非財產上損害，自屬有據。爰審酌寅○○並不識
    字，且無收入；子○○、癸○○、辛○○、庚○○當時尚為
    在學學生或未入學；而乙○○並無恆產；被上訴人醫院為財
    團法人，被上訴人戊○○為執業醫生，以及戊○○實已準備
    施行手術，僅因過失未充分告知開刀之必要性與不開刀之危
    險性等一切情狀，認上訴人等人所得請求非財產上損害賠償
    各以30萬元為適當。
六、綜上所述，上訴人分別請求被上訴人醫院、戊○○連帶賠償
    扶養費損害及非財產上損害如附表一Ａ、Ｂ欄所示金額，並
    均加計法定遲延利息，為屬正當，應予准許。逾此部分之請
    求，為無理由，不應准許。上開應准許如附表一Ａ欄所示部
    分，原審失察，未予詳酌，遽為上訴人敗訴判決，尚有違誤
    ，上訴人此部分上訴為有理由，應由本院予以廢棄改判如主
    文第二項所示。至於上開不應准許部分，上訴人之請求，並
    非正當，原審判決上訴人敗訴，並無不合。上訴人就此部分
    上訴及擴張之訴求予廢棄改判，為無理由，應駁回其上訴。
    又上訴人原請求給付慰撫金各10萬元本息，嗣於本院擴張訴
    之聲明另請求各140萬元本息，本院酌定准許請求30萬元，
    其中10萬元為原上訴部分，另20萬元為擴張部分，此部分擴
    張聲明為有理由，其餘擴張120萬元部分，無論依侵權行為
    法則或債務不履行之法律關係為請求，均非正當，均應駁回
    。兩造就上訴人勝訴部分，均陳明願供擔保請准為假執行或
    免為假執行之宣告，經核均無不合，爰酌定相當擔保金額分
    別准許之。至上訴人敗訴部分，其假執行之聲請即失所附麗
    ，應予駁回。又上訴人主張依侵權行為之法律關係，請求被
    上訴人醫院、戊○○連帶賠償，就勝訴部分既屬有據，則就
    債務不履行之主張部分，即無庸審酌；就敗訴部分，不能認
    定構成損害，其依債務不履行之法律關係為請求，亦屬無據
    ，應予駁回追加之訴。
七、至於被上訴人甲○○、丑○○並無過失，故上訴人主張依侵
    權行為之法律關係，請求甲○○、丑○○連帶賠償，即屬無
    據。此外楊登富係與被上訴人醫院締結醫療契約，而甲○○
    、丑○○僅為被上訴人醫院就履行醫療契約之使用人，並非
    契約主體，自無庸負債務不履行之損害賠償責任，是上訴人
    追加此部分主張，並不可採。
八、據上論結，本件上訴人上訴及擴張之訴均為一部有理由，一
    部無理由，追加之訴為無理由。依民事訴訟法第450條、第
    449 條第1項、第79條、第463條、第390條第2項，第392條
    第2項，判決如主文。
中    華    民    國    99    年    3    月    30    日
                    民事第七庭
                        審判長法  官 鄭三源
                              法  官 呂太郎
                              法  官 邱  琦
正本係照原本作成。
如不服本判決，應於收受送達後20日內向本院提出上訴書狀，其
未表明上訴理由者，應於提出上訴後20日內向本院補提理由書狀
（均須按他造當事人之人數附繕本）上訴時應提出委任律師或具
有律師資格之人之委任狀；委任有律師資格者，另應附具律師資
格證書及釋明委任人與受任人有民事訴訟法第466條之1第1項但
書或第2項（詳附註）所定關係之釋明文書影本。
中    華    民    國    99    年    4     月    1     日
                             書記官  廖艷莉
附註：
民事訴訟法第466條之1（第1項、第2項）：
對於第二審判決上訴，上訴人應委任律師為訴訟代理人。但上訴
人或其他法定代理人具有律師資格者，不在此限。
上訴人之配偶、三親等內之血親、二親等內之姻親，或上訴人為
法人、中央或地方機關時，其所屬專任人員具有律師資格並經法
院認為適當者，亦得為第三審訴訟代理人。
附表一
┌──┬───┬─────────────────────────┐
│編號│上訴人│被上訴人醫院、戊○○應連帶給付上訴人金額（新台幣）│
│    │      ├──────────┬──────┬───────┤
│    │      │        Ａ          │    Ｂ      │     Ｃ       │
│    │      │      上訴部分      │擴張之訴部分│    合計      │
│    │      ├──────────┼──────┼───────┤
│    │      │扶養費＋慰撫金10萬元│慰撫金20萬元│              │
├──┼───┼──────────┼──────┼───────┤
│ 一 │寅○○│     36萬8,635元    │  20萬元    │  56萬8,635元 │
├──┼───┼──────────┼──────┼───────┤
│ 二 │子○○│     87萬9,124元    │  20萬元    │ 107萬9,124元 │
├──┼───┼──────────┼──────┼───────┤
│ 三 │癸○○│     74萬4,036元    │  20萬元    │  94萬4,036元 │
├──┼───┼──────────┼──────┼───────┤
│ 四 │辛○○│     96萬2,620元    │  20萬元    │ 116萬2,620元 │
├──┼───┼──────────┼──────┼───────┤
│ 五 │庚○○│    107萬9,434元    │  20萬元    │ 127萬9,434元 │
├──┼───┼──────────┼──────┼───────┤
│ 六 │乙○○│    119萬7,515元    │  20萬元    │ 139萬7,515元 │
└──┴───┴──────────┴──────┴───────┘
附表二
┌──┬─────┬──────────────────┐
│編號│上訴人    │上訴人應負擔訴訟費用比例            │
├──┼─────┼──────────────────┤
│ 一 │寅○○    │          68%                       │
├──┼─────┼──────────────────┤
│ 二 │子○○    │          53%                       │
├──┼─────┼──────────────────┤
│ 三 │癸○○    │          56%                       │
├──┼─────┼──────────────────┤
│ 四 │辛○○    │          51%                       │
├──┼─────┼──────────────────┤
│ 五 │庚○○    │          48%                       │
├──┼─────┼──────────────────┤
│ 六 │乙○○    │          57%                       │
└──┴─────┴──────────────────┘
附表三
┌──┬─────┬──────────────────┐
│編號│上訴人    │上訴人假執行供擔保金額（新台幣）    │
├──┼─────┼──────────────────┤
│ 一 │寅○○    │           19萬元                   │
├──┼─────┼──────────────────┤
│ 二 │子○○    │           36萬元                   │
├──┼─────┼──────────────────┤
│ 三 │癸○○    │           31萬5,000元              │
├──┼─────┼──────────────────┤
│ 四 │辛○○    │           38萬7,500元              │
├──┼─────┼──────────────────┤
│ 五 │庚○○    │           42萬6,500元              │
├──┼─────┼──────────────────┤
│ 六 │乙○○    │           46萬6,000元              │
└──┴─────┴──────────────────┘
附表四
┌──┬─────┬──────────────────┐
│編號│上訴人    │被上訴人醫院、戊○○免為假執行之供擔│
│    │          │保金額（新台幣）                    │
├──┼─────┼──────────────────┤
│ 一 │寅○○    │           56萬8,635元              │
├──┼─────┼──────────────────┤
│ 二 │子○○    │           107萬9,124元             │
├──┼─────┼──────────────────┤
│ 三 │癸○○    │           94萬4,036元              │
├──┼─────┼──────────────────┤
│ 四 │辛○○    │           116萬2,620元             │
├──┼─────┼──────────────────┤
│ 五 │庚○○    │           127萬9,434元             │
├──┼─────┼──────────────────┤
│ 六 │乙○○    │           139萬7,515元             │
└──┴─────┴──────────────────┘

司法院資訊處製作；財團法人民間司法改革基金會備份。
